【裁判字號】    91,上易,360
【裁判日期】    920107
【裁判案由】    不動產所有權移轉登記
【裁判全文】
臺灣高等法院臺中分院民事判決  九十一年度上易字第三六○號
      上  訴  人  乙○○
      訴訟代理人  甲○○
      上  訴  人  丁○○
      被  上訴人  丙○○
右當事人間請求不動產所有權移轉登記事件，上訴人對於中華民國九十一年七月四日
臺灣南投地方法院九十年度訴字第五○八號第一審判決提起上訴，本院判決如左：
      主      文
上訴駁回。
第二審訴訟費用由上訴人負擔。
      事實及理由
一、被上訴人起訴主張兩造為三兄弟，兩造父母於民國七十三年間即將其財產分妥贈
    與兩造，被上訴人分得原登記為兩造母親邱明珠名義之埔里鎮○里段○○○○段
    五一六（重測後為埔里鎮○○段四七八地號，以下稱系爭土地）、五一六之二、
    之四、之五、之六、之七、之八地號等七筆田地，上訴人乙○○（下稱乙○○）
    分得埔里鎮○○段二四五地號土地及其上建物，上訴人丁○○（下稱丁○○）亦
    另外有分配財產。被上訴人於七十三年十月十二日即依贈與契約辦理移轉所有權
    登記手續，惟因辦理移轉登記手續時，漏未將五一六地號土地移轉登記為被上訴
    人名義，僅將上開五一六之二、之四、之五、之六、之七、之八等六筆土地以贈
    與為原因移轉登記於被上訴人名下，兩造及兩造之母亦均未發現上開漏未登記之
    事，九十年八月十三日乙○○竟單獨向地政機關聲請將系爭土地辦理繼承登記為
    兩造公同共有，系爭土地既為兩造之母贈與被上訴人，兩造之母即應受此贈與契
    約約束，負有依約履行該贈與契約之義務，此項義務於兩造之母死亡後，應由繼
    承人繼承，乙○○、丁○○既為邱明珠之繼承人，即因繼承而負有依契約履行之
    義務，爰本於繼承及贈與契約之法律關係，求為命乙○○、丁○○二人協同被上
    訴人將系爭公同共有土地辦理登記為應有部分各三分之一之分別共有後，乙○○
    、丁○○再將其應有部分各三分之一所有權辦理登記與被上訴人之判決。
二、(一)上訴人乙○○則以：七十三年間兩造父母健在時，即將其所有之不動產分配予
    兩造，被上訴人及丁○○均於當時即過戶完畢，乙○○則因無法負擔贈與稅，延
    至兩造母親過世才辦理過戶手續。兩造父母分配不動產時，有二筆登記為兩造母
    親之土地並未分配，八十七年間丁○○提議將其中一筆即同段三五三之一九地號
    土地先過戶在其妻黃桂美名下，再與建商合蓋，並言明由兩造平分，詎房子蓋好
    後，僅被上訴人及丁○○有分得房屋，乙○○並未分到房屋，兩造母親得知後乃
    將上開未分配之系爭土地單獨贈與給乙○○，惟因丁○○及被上訴人未依兩造母
    親之意思登記為乙○○所有，並執意要由兩造三人平分，乙○○才會將系爭土地
    登記為公同共有，兩造母親並未將系爭土地贈與被上訴人等語，資為抗辯。(二)上
    訴人丁○○則同意被上訴人之請求，自認兩造母親在生前即將系爭土地贈與被上
    訴人之事實。
三、按訴狀送達後，原告不得將原訴變更或追加他訴，但請求之基礎事實同一、不甚
    礙上訴人之防禦及訴訟之終結者，不在此限，民事訴訟法第二百五十五條第一項
    第二款、第七款分別定有明文。本件被上訴人原起訴聲明「上訴人應將公同共有
    坐落南投縣埔里鎮○里段○○○○段五一六地號土地，所有權全部移轉登記與被
    上訴人」，嗣於原審變更聲明為「上訴人應協同被上訴人就坐落南投縣埔里鎮○
    里段○○○○段五一六地號土地，田，面積六四０平方公尺之公同共有土地辦理
    登記為應有部分各三分之一之分別共有後，再由上訴人將其應有部分各三分之一
    所有權辦理登記與被上訴人」，雖經乙○○在原審當庭表示不同意被上訴人訴之
    變更，惟其請求權之基礎事實既為同一，且不甚礙上訴人之防禦及訴訟之終結，
    依前揭法條規定，應予准許。又被上訴人起訴請求系爭公同共有土地所有權移轉
    登記，其訴訟標的對於共有訴訟之各人必須合一確定，上訴人乙○○提起上訴之
    行為，其效力自及於同造之共同被告丁○○，依法併列丁○○為上訴人。
四、被上訴人主張兩造父母於七十三年間將財產分配贈與兩造，被上訴人分得數筆田
    地，乙○○分得埔里鎮○○段二四五地號土地及其上建物，丁○○亦另外有分配
    財產，被上訴人於七十三年十月十二日即依贈與契約將原為兩造之母邱明珠名下
    之埔里鎮○里段○○○○段五一六之二、之四、之五、之六、之七、之八以贈與
    為原因登記於被上訴人名下，兩造母親於八十九年死亡後，乙○○於九十年八月
    十三日將系爭土地，單獨向地政機關辦理繼承登記為兩造公同共有等情，業據其
    提出土地、建物登記謄本影本各一份、土地登記謄本六份、系爭土地之土地登記
    謄本影本、土地登記申請書等件為證，復為乙○○、丁○○所不爭執，堪信為真
    實。是本件所應審究者為兩造父母親有無將系爭土地分配贈與被上訴人？上訴人
    抗辯系爭土地是兩造母親保留之未分配地，兩造母親已單獨贈與乙○○是否屬實
    ？
五、經查，證人邱清華在原審證稱：「兩造分家時，乙○○做生意就分在街上的房子
    ，原告（指被上訴人，下同）及被告（指上訴人）丁○○作田，就分田，此事在
    二十幾年前就已經分了，是他們父母親分的，那時就有要把田地分給原告及輝（
    指丁○○），我當時有在場，是在舊家說的，原告分得的土地有六、七分的田地
    ，且訴狀所附斜線黃範圍（按含系爭土地）是原告有使用的範圍，當時分財產是
    在家裡說的，．．．．」等語（見原審卷五七、五八頁），證人即兩造舅舅張明
    燦在本院證稱：「．．我姐姐（按即兩造母親）說種田的分田地，做生意的分店
    面，我姐姐的財產都分完了。老大丁○○、老三丙○○是種田的，老二乙○○是
    做生意」、「（問：邱明珠以後有無改說要把剩下的田地贈送給乙○○﹖）沒有
    。當時沒有過戶清楚。」等語（見本院卷四三、四四頁），核與丁○○陳述：系
    爭土地一直都是被上訴人使用，兩造母親生前同意贈與被上訴人等語相符。再查
    ，系爭土地與被上訴人於七十三年間受贈自兩造母親其他同段第五一六之二、之
    四、之五、之六、之七、之八地號等土地相鄰，為一長方形完整之區塊一節，有
    被上訴人提出之地籍圖三份及地籍圖影本一份在原審可稽，亦足以佐證兩造父母
    分配贈與被上訴人之田地包括系爭土地，綜上所述，兩造父母於分配財產時並未
    保留系爭土地，且將系爭土地贈與被上訴人之事實，堪以認定，乙○○辯稱系爭
    土地係兩造母親保留之未分配地，自無可採。
六、乙○○辯稱因被上訴人及丁○○二人在同段三五三之一九地號土地上建屋時，並
    未分配房屋予乙○○，兩造母親乃將系爭土地贈與乙○○云云，係以土地登記簿
    謄本、及證人邱玟凱、邱鈺婷之證言為證。然查，乙○○提出之同段三五三之一
    九地號及分割自該筆土地之三五三之一一九地號等十筆土地之土地謄本，僅足顯
    示現所有權人及設定抵押權等資料，並不足證明乙○○上開抗辯為真實。另證人
    邱玟凱、邱鈺婷在原審固證稱兩造之母有向伊等說要把一筆梅子腳的農地分給乙
    ○○等語，惟證人並不知究係何地號土地，且亦不知兩造母親有無向證人父親乙
    ○○為贈與之意思表示，自難據其證言為兩造母親有贈與系爭土地予乙○○之證
    明。此外，乙○○復未舉他證以實其說，上開抗辯，自無可採。
七、按贈與者，謂當事人約定一方以自己之財產無償給與他方，他方允受之契約，民
    法第四百零六條定有明文，再按繼承人自繼承開始時，除本法另有規定外，承受
    被繼承人財產上之一切權利義務，民法第一千一百四十八條前段亦有明定。兩造
    父母於七十三年間以贈與方式將財產分配予兩造，其中登記在兩造母親名下含系
    爭土地在內之上開七筆土地既分配予被上訴人，兩造母親即受此贈與契約之拘束
    ，而負有依約履行贈與契約之義務。兩造母親於八十九年十月十一日死亡，兩造
    三人均為繼承人，有戶籍謄本在卷為證，乙○○、丁○○即因繼承而負有履行上
    開贈與契約之義務。從而，被上訴人本於贈與及繼承之法律關係，請求乙○○、
    丁○○應協同被上訴人於將系爭之公同共有土地辦理登記為應有部分各三分之一
    之分別共有後，再將其應有部分各三分之一所有權移轉登記與被上訴人，為有理
    由，應予准許。原審因而為被上訴人勝訴判決，核無不合，上訴人上訴指摘原判
    決不當，求予廢棄改判，為無理由，應予駁回。
八、本件事實已臻明確，兩造其餘攻擊防禦方法及舉證，對判決結果不生影響，不予
    一一論列，併此敘明。
據上論結，本件上訴為無理由，依民事訴訟法第四百四十九條第一項、第七十八條、
第八十五條第一項前段，判決如主文。
中      華      民      國    九十二    年      一      月      七      日
~B1民事第七庭審判長法  官  簡清忠
~B2                法  官  盧江陽
~B3                法  官  陳賢慧
右為正本係照原本作成。
不得上訴。
~B                書記官  瑞芳
中      華      民      國    九十二    年      一      月      八      日
                                                                        Ｈ


司法院資訊處製作；財團法人民間司法改革基金會備份。
